【裁判字號】    90,上訴,2527
【裁判日期】    900910
【裁判案由】    偽造文書等
【裁判全文】
臺灣高等法院刑事判決                            九十年度上訴字第二五二七號
    上  訴  人
    即  被  告    甲○○
右上訴人因偽造文書等案件，不服臺灣板橋地方法院九十年度訴字第二九號，中華民
國九十年六月二十二日第一審判決（起訴案號：臺灣板橋地方法院檢察署八十九年度
偵緝字第一四五二號、第一四五三號、第一四五四號、第一四五五號、第一四五六號
、第一四五七號、第一四五八號、第一四五九號、第一四六０號）提起上訴，本院判
決如左：
    主  文
原判決撤銷。
甲○○連續行使偽造私文書，足以生損害於他人，處有期徒刑壹年陸月。
    事  實
一、甲○○明知其在臺北縣板橋市○○路○段四六號遠東百貨有限公司公司板橋分公
    司（以下簡稱遠東百貨公司板橋分公司）內任職專櫃小姐之收入每月約為新臺幣
    （下同）四萬餘元，不敷支應其於民國八十三年前遭互助會會員倒會、投資股票
    虧損等每月固定支應互助會會款五萬元與借款利息十餘萬元之債務，竟萌為自己
    不法所有之意圖，基於行使偽造標單冒標詐騙活會會員取財之概括犯意，以「以
    會養會」之方式，召集互助會，矇騙會員同意借標及虛列會員方式，為下列犯行
    ：
（一）、甲○○自八十三年十二月十五日起迄八十六年四月十日止，在其任職之臺北
        縣板橋市○○路○段四六號遠東百貨公司板橋分公司內，陸續召集如附表所
        示之互助會七組，均採內標制（即尚未得標之活會會員扣除當次得標者之標
        息後繳納會款）。並於附表編號四互助會召會之初，即於互助會單上，虛列
        吳敏男及吳姿霏各一會，以供自己冒標使用。其於會期進行中，在上揭臺北
        縣板橋市○○路○段四六號遠東百貨公司板橋分公司內，偽以附表所示之「
        被冒標者」欄之會員名義，偽造虛列會員及真正活會會員之署押於未書明標
        單之投標紙張上（標會單均已棄失），持以行使參與競標，標取會款，據此
        向當期活會會員及被冒標之活會會員（不包含被虛列會員）收取會款，致如
        附表所示之各該次會活會會員與被冒標會員（不包含被虛列會員）陷於錯誤
        ，足生損害於如附表之被冒用名義人及各該次會活會會員，計詐得如附表所
        示約達四百七十三萬元至五百萬元間之會款。
（二）、甲○○復於八十三年十二月十五日至八十六年九月十五日間某二期互助會競
        標前，在上開遠東百貨公司板橋分公司內，先後向附表編號一之互助會會員
        林美枝、許梅月佯稱：請伊等先暫允借標，待於編號二互助會結束時，將返
        還借標之會款云云。使林美枝、許梅月陷於錯誤，同意借款。甲○○則向當
        期死會、活會會員收款各約二十五萬至二十六萬間之會款，全數詐騙得手，
        共得款約五十萬元至五十二萬元間。
二、嗣甲○○因將前開詐得會款用以償還借款本息、填補投資股票虧損、支應循環借
    標、冒標之會款差額之用。迨至八十六年八月十日開標後，甲○○因無力繼續負
    擔上開債務本息，遂避不見面，經互助會會員互相核對，始知受騙。
三、案經張麗雲、林美蘭、沈慧美、陳素鳳、陳美玲、許梅月、林美枝、詹慧鈴、江
    水蓮、陳淑貞、陳宜均、林美雪、賴淑娟、陳文正、林素珍、吳桂娥、林玉枝、
    翁玉珮、吳德春、蔡美滿、王美玲及陳秋燕訴請臺灣板橋地方法院檢察署檢察官
    偵查起訴。
    理  由
一、訊據上訴人即被告甲○○固坦承於上開時地自任會首，先後召集如附表所示之七
    組互助會，並坦承有虛列會員吳敏男、吳姿霏並冒用如附表所示活會會員吳敏男
    等人名義偽造標單，出示與在場會員參加競標，並謊稱上開被冒標活會會員得標
    ，而向其他活會會員及該被冒標會員（不包含虛列會員）收取會款等情，核其於
    檢察官訊問時自白相符，該事實並經告訴人張麗雲、林美蘭、沈慧美、陳素鳳、
    陳美玲、許梅月、林美枝、詹慧鈴、江水蓮、陳淑貞、陳宜均、林美雪、賴淑娟
    、陳文正、林素珍、吳桂娥、林玉枝、翁玉珮、吳德春、蔡美滿、王美玲、陳秋
    燕於偵審中及證人林富美於偵查中指證綦詳，復有互助會單七紙、借據影本三紙
    、及被告於偵查中自白冒名入會、冒標之互助會會員名冊及會單影本附卷可稽，
    是被告前開不利於己之自白，應與事實相符，堪信為真實，事證明確。雖被告辯
    稱：伊前因遭會員倒會，投資股票虧損，致債臺高築，無力交付會款，而非惡意
    倒會云云。惟參諸被告既自承月入四萬餘元，每月卻須支應十餘萬元借款利息及
    約五萬元會款，且於同一期間召集多起互助會，於附表編號四虛列會員吳敏男、
    吳姿霏，並冒用該虛列會員及真正會員之名義，冒標如附表所示之互助會，致無
    資力支付該等會款，顯見被告於起會之初，即有利用召集互助會之方式詐得互助
    會款之不法意圖甚明，其前開辯解，無非飾詞圖卸，不足採信，事證明確，被告
    犯行洵堪認定。
二、按互助會標會時，填寫姓名及標金之紙張，雖未書明有標單字樣，惟依民間互助
    會之習慣，參與標會者於標單上均載有標會人之姓名及金額，則該紙張之記載即
    足以表示登載名義人擬以該金額標取該次互助會用意之證明，為刑法第二百二十
    條第一項之準文書。又按民間互助會，除有特別約定外，僅係會首與會員訂立之
    契約，會員與會員間並無法律關係存在，而已得標會員，依據其與會首間之契約
    ，無論何人得標，均有按期繳交會款之義務，故會首冒名盜標，其詐欺所得之款
    ，應僅限於未得標會員繳納之會款（至民法債篇於八十八年四月二十一日修正公
    布，八十八年五月五日生效施行，就會員與會首、會員與會員間之權利義務關係
    雖略有調整，然於本件係該法施行前已成立之犯罪，就被害人及所詐得金額之認
    定不生影響）。本件被告甲○○冒用如附表所示會員名義偽造標單，致使被冒名
    之活會會員及其餘活會會員（不含被虛列會員）誤以為有人標取該會，而陷於錯
    誤，繳納會款，計詐得如附表所示約達五百零九萬元至五百四十二萬元間之會款
    ，嗣至八十六年八月十日宣布倒會，且向告訴人林美枝、許梅月詐借互助會投標
    收取會款，被告偽造標單行為，自足生損害於被冒標名義人及各該次活會會員（
    不含被虛列會員）。核其所為，係犯刑法第二百十六條、第二百二十條第一項、
    第二百十條之行使偽造（準）私文書罪及刑法第三百三十九條第一項之詐欺取財
    罪。被告在標單上偽造活會會員之署押，係屬偽造私文書之部分行為，不另論罪
    。被告於偽造私文書後，持以行使，其偽造私文書之低度行為，應為行使之高度
    行為所吸收，僅論以刑法第二百十六條行使第二百二十條第一項、第二百十條之
    私文書罪。被告先後多次詐欺及偽造私文書犯行，時間緊接，犯罪構成要件相同
    ，顯係出於概括之犯意反覆為之，為連續犯，依法均應以一罪論，並加重其刑。
    又被告每次冒標行為，均使各該會其他活會會員陷於錯誤而交付會款，乃同時侵
    害其他活會會員之財產法益，係以一行為觸犯數罪名，為想像競合犯，依刑法第
    五十五條前段各僅成立一個詐欺取財罪。惟其偽造標單之行為係施行詐術之方法
    ，是偽造私文書罪及詐欺取財罪具有方法結果之牽連關係，屬牽連犯，為裁判上
    一罪，應依刑法第五十五條後段，從一重之行使偽造（準）私文書罪論處。雖公
    訴人未就被告冒標附表編號三告訴人沈慧美、蔡美滿、黃秀雀（此三人僅為一會
    ）、陳淑貞、詹慧鈴及編號六冒標會員陳雅芬部分起訴，然本院認此與前開已起
    訴部分，有連續犯、想像競合犯及牽連犯之裁判上一罪關係，故應併予審理。
三、原審予以論罪科刑，固非無見。惟查：(一)原判決於附表編號一，因冒標詐得金額
    五十萬元至五十二萬元間（冒標二會），誤書為五十萬元至五十六萬元間；(二)於
    附表編號三「被冒標者」欄，未將沈慧美、蔡美滿、黃秀雀三人僅為一會，冒標
    三會，冒標詐得金額為五十四萬至五十七萬元之事實詳為審認，尚有未合；(三)另
    於每次冒標之準私文書（標單）上偽造會員署名，其偽造署押之行為係偽造私文
    書之部分行為不另論罪，原判決漏未論斷，亦有未洽。被告上訴意旨否認犯罪，
    指摘原判決不當，雖無理由。惟原判決既有前揭可議，即無可維持，應予撤銷改
    判。爰審酌被告並無前科，此有本院被告全國前案紀錄表附卷可稽，及其犯罪之
    動機、目的，偽造、行使準私文書及詐財之手段、詐得之金額共約五百二十三萬
    至五百五十二萬元、所造成之損害、迄今尚未全數清償被害人會款，及犯罪後態
    度等一切情狀，量處如主文第二項所示之刑，以示懲儆。至被告甲○○偽造之標
    單均經被告丟棄，業據被告於原審審理時供明在卷（見原審卷第五十二頁筆錄）
    ，而依一般民間習慣，標會之後該標單亦無留存之必要，上述標單既已滅失不存
    在，乃無庸諭知沒收，併予敘明。
四、公訴意旨另以：被告甲○○並於八十五年六月十日，參加由告訴人詹慧鈴召集會
    期自八十五年六月十日起至八十七年一月十日止，採內標制，每會一萬元，含會
    首共二十會之互助會一會。被告猶承前為自己不法所有之意圖與詐欺之概括犯意
    ，於入會後，旋於八十五年九月十日得標，取得約十七萬五千四百元之會款。詎
    被告於得標後，自八十六年八月間即拒繳死會會款共六萬元，且逃匿無蹤。惟訊
    之被告坦承：其自八十五年六月十日入會，於八十五年九月十日得標取得約十七
    萬五千四百元之會款，且自八十六年八月十日起即未繳死會會款等語，核與告訴
    人詹慧鈴於偵審中之指訴相符，復有互助會單影本在卷可考，堪信前開被告自白
    及告訴人詹慧鈴之指證與事實相符，而堪採信。而公訴人認被告詐欺告訴人詹慧
    鈴，無非係以被告入會後即於八十五年九月十日標取會款，且自八十六年八月十
    日起即拒繳死會會款為據。然查，被告自行召集如附表所示之七組互助會，均係
    在八十六年八月十日宣佈停會，此據被告供明在卷，且與上開告訴人即會員張麗
    雲等人之指證相符。因此，在被告停會後，自無資力再償付告訴人詹慧鈴之死會
    會款；又被告於八十五年九月十日標取會款，猶勉力繳付死會會款至八十六年七
    月十日，縱使被告繳付死會會款不無掩飾自己負債累累之嫌，尚難執此遽論被告
    有對告訴人詹慧鈴詐財之犯行；況被告參加告訴人詹慧鈴召集之互助會，依合會
    契約及慣例，本有標取會款供己使用之權，公訴人以嗣後未依約繳付六期死會會
    款而認被告入會及標會有詐欺犯行，應有誤會。此外，復查無其他積極證據足認
    被告有何公訴人起訴詐騙告訴人詹慧鈴之犯行，本件純屬民事債務不履行之糾紛
    ，本應為被告無罪之諭知，因公訴人認此部分與被告前揭論罪科刑部分，有連續
    犯之裁判上一罪關係，爰不另為無罪之諭知。
據上論斷，應依刑事訴訟法第三百六十九條第一項前段、第三百六十四條、第二百九
十九條第一項前段，刑法第二百十六條、第二百十條、第二百二十條第一項、第三百
三十九條第一項、第五十六條、第五十五條，罰金罰鍰提高標準條例第一條前段，判
決如主文。
本案經檢察官沈世箴到庭執行職務。
中      華      民      國     九十     年      九      月      十      日
                              臺灣高等法院刑事第二十一庭
                                  審判長法  官  葉  騰  瑞
                                        法  官  黃  國  忠
                                        法  官  江  國  華
右正本證明與原本無異。
如不服本判決應於收受送達後十日內向本院提出上訴書狀，其未敘述上訴之理由者並
得於提起上訴後十日內向本院補提理由書（均須按他造當事人之人數附繕本）。
                                        書記官  吳  碧  玲
中      華      民      國    九十    年      九      月      十二      日
附錄：本案論罪科刑法條全文
刑法第二百十六條
行使第二百十條至第二百十五條之文書者，依偽造、變造文書或登載不實事項或使登
載不實事項之規定處斷。
刑法第二百二十條
在紙上或物品上之文字、符號，依習慣或特約，足以為表示其用意之證明者，關於本
章之罪，以文書論。
刑法第二百十條
偽造、變造私文書，足以生損害於公眾或他人者，處五年以下有期徒刑。
刑法第三百三十九條第一項
意圖為自己或第三人不法之所有，以詐術使人將本人或第三人之物交付者，處五年以
下有期徒刑、拘役或科或併科一千元以下罰金。
附表
  編號    互助會起     被冒標者    受害活會     冒標一會      因冒標詐得
          迄時間（                 會員         可詐得金      金額（新臺
          含會首之                              額（新臺      幣）
          會員數）                              幣）
   一     八十三年     吳敏男、    吳德春、     二十五萬      五十萬元至
          十二月十     吳姿霏（    陳美美、     元至二十      五十二萬元
          二十日起     各一會）    詹慧鈴（     六萬元間      間（冒標二
          八十六年                 以上為停     。            會）。
          九月十五                 會後各一
          日止（共                 活會），
          三十四會                 及其他當
          ）                       期活會會
                                   員與被冒
                                   標之吳敏
                         男、吳姿
                                   霏各一會
                                   。
   二     八十四年     許梅月、    沈慧美、     二十二萬      八十八萬元
          四月十五     江永蓮、    陳美玲、     至二十三      至九十二萬
          日起至八     林鳳玲、    陳素鳳、     萬間。        元間（冒標
          十六年十     吳姿霏（    張麗雲、                   四會）。
          一月十五     各一會）    許梅月、
          日（共三                 江水蓮、
          十二會）                 吳姿霏、
                                   林鳳玲（
                                   除沈慧美
                                   於停會後
                                   有二個活
                                   會外，餘
                                   為一個活
                                   會），及
                                   其他當期
                                   活會會員
                                   。
   三     八十四年     陳宜均、    陳宜均、     十八萬至      五十四萬元
          七月十日     沈慧美、    沈慧美、     十九萬間      至五十七萬
          起至八十     蔡美滿、    蔡美滿、                   元（冒標三
          八年八月     黃秀雀、    黃秀雀、                   會）。
          十日止（     陳淑貞、    陳淑貞、
          共二十四     詹慧玲（    詹慧玲（
          ）會         其中沈慧    以上於停
                       美、蔡美    會時，沈
                       滿、黃秀    慧美、蔡
                       雀三人合    美滿、黃
                       一會，因    秀雀三人
                       未競標，    合一會活
                       故應有上    會，餘均
                       合會中某    各為一個
                       一會為未    活會），
                       冒標）。    及當期其
                                   他活會會
                                   員。
   四     八十四年     林月真、    被虛列之     二十一萬      六十三萬元
          十二月十     吳敏男、    吳敏男、     至二十二    至六十六萬
          日起至八     吳姿霏各    吳姿霏各     萬間。        元間（冒標
          十七年七     一會（其    一會，與                   三會）。
          月十日止     中吳敏男    陳金媛、
          （共三十     與吳姿霏    陳淑娟、
          二會）       為虛列會    潘瓊英、
                       員）。      詹慧鈴、
                                   董桂枝、
                                   林美雪、
                                   詹麗蜂、
                                   林月貞、
                                   陳美玲、
                                   許梅月（
                                   以上除陳
                                   美玲、許
                                   梅月於停
                                   會時各二
                                   個活會外
                                   ，餘均為
                                   一個活會
                                   ），及其
                                   他當期活
                            會會員。
   五     八十五年     吳敏男、     林怡君、    二十二萬      一百三十二
          四月十日     吳姿霏、     劉麗珍、    至二十三      萬元至一百
          起至八十     江水蓮、     吳德春、    萬間。        三十八萬元
          七年十二     吳德春、     林玉枝、                  間（冒標六
          月十日止     陳素鳳（     廖淑女、                  會）。
          （共三十     除吳敏男     李世紀、
          三會）       為二會外     蔡美滿、
                       ，餘均為     林美雲、
                       一會）。     江水蓮、
                                    陳桂英、
                                    陳素鳳、
                                    李秋霞、
                                    詹素雲、
                                    吳美金、
                                    吳桂娥、
                                    吳敏男、
                                    陳美玲、
                                    張麗雲、
                吳姿霏（
                                    除吳德春
                                    、江水蓮
                                    、陳素鳳
                                    、吳敏男
                                    於停會時
                                    各二個活
                                    會外，餘
                                    均為一個
                                    活會），
                                    及其他當
                                    期活會會
                                    員。
   六     八十五年     陳美玲、     黃秀琴、    十八萬至      六十八萬元
          八月十五     宋阿銀、     林素珍、    十九萬間      至七十六萬
          日起八十     吳敏毅、     陳文正、    。            元間（冒標
          七年六月     陳雅芬各     陳雅芬、                  四會）。
          十五日止     一會。       涂春子、
          （共二十                  林美枝、
          三會）                    林美玉、
                    張麗雲、
                                    宋阿銀、
                                    李玉施、
                                    陳金媛、
                                    陳美玲、
                                    李富美、
                                    吳敏毅（
                                    除陳美玲
                                    於停會時
                                    有二個活
                                    會外，餘
                                    均為一個
                                    活會），
                                    及其他當
                                    期活會會
                                    員。
   七     八十六年     吳敏毅一     吳敏毅、    十八萬至      十八萬元至
          四月十日     會。         林美雪、    十九萬間      十九萬元之
          起至八十                  陳明麗、    。            間（冒標一
          八年六月                  陳明珠、                  會）。
          十日止（                  葉碧瑩、
          共二十七                  葉美蘭、
          會）                      陳月桃、
                                    王慧芳、
                                    吳桂娥、
                                    林鳳玲、
                                    黃貴明、
                                    林月貞、
                                    詹慧鈴、
                                    賴麗華、
                                    洪好珠、
                                    王美珠、
                                    陳秋燕、
                                    劉麗珍、
                                    詹素雲、
                                    許梅月（
                                    除許梅月
                                    、詹慧鈴
                                    於停會時
                                    各有二個
                                    活會外，
                                    餘均為一
          個活會）
                                    ，及其他
                                    當期活會
                                    會員。


司法院資訊處製作；財團法人民間司法改革基金會備份。
